【裁判字號】    96,訴,2152
【裁判日期】    970410
【裁判案由】    菸酒管理法
【裁判全文】
臺北高等行政法院判決
                                     96年度訴字第02152號
                              .
原      告  甲○○
被      告  桃園縣政府
代  表  人  乙○○（縣長）
訴訟代理人  丙○○
上列當事人間因菸酒管理法事件，原告不服財政部中華民國96年
6 月8 日台財訴字第09600194270 號訴願決定（案號：第000000
00號），提起行政訴訟。本院判決如下：
    主  文
原告之訴駁回。
訴訟費用由原告負擔。
    事  實
一、事實概要：原告未經主管機關許可，以自備之釀酒器具私自
    釀造產製酒品，經被告所屬警察局平鎮分局（下稱平鎮分局
    ）會同被告菸酒稽查人員及財政部中部辦公室於民國（下同
    ）95年12月26日在原告住處桃園縣平鎮市高雙里高山下128
    之1 號，當場查獲私釀米酒成品1,612 公升、米酒半成品3,
    060 公升、櫻桃酒10公升及釀酒器具1 組。被告乃以96年3
    月23日府財菸字第0960094393號裁處書（下稱原處分），認
    原告違反菸酒管理法第6 條之規定，依同法第46條、第58條
    暨菸酒查緝及檢舉案件處理作業要點（下稱作業要點）第45
    點第1 款規定，按查獲私酒現值新臺幣（下同）347,870 元
    加計100,000 元後，核計本件應裁處罰鍰為447,870 元。惟
    審酌原告違章情節及經濟能力，復依行政罰法第18條規定減
    半科處罰鍰223,935 元，並沒入上開私酒及製酒機具。原告
    不服，提起訴願遭決定駁回，遂提起行政訴訟。
二、兩造聲明：
  (一)原告聲明：
    1.訴願決定及原處分均撤銷。
    2.訴訟費用由被告負擔。
  (二)被告聲明：
    1.駁回原告之訴。
    2.訴訟費用由原告負擔。
三、兩造之爭點：被告依作業要點之規定核計本件查獲私酒之現
                值，是否違法？
  (一)原告主張之理由：
    1.被告係以作業要點第45點第1 款及第46點作為裁處罰鍰額
      度之核定標準，惟作業要點顯非中央法規標準法第2 條及
      第3 條所稱之法律或命令，僅屬行政規則，並無直接對外
      發生法規範之效力，故被告得否引用作業要點作為本件裁
      罰依據，顯待商榷。
    2.按菸酒管理法第46條已定義所謂「現值」為「查獲物查獲
      時」之價值，本件遭查獲物既為民間私酒，即應以民間私
      酒之交易市值作為其現值。查民間私釀米酒之價格遠低於
      菸酒公賣局（91年7 月1 日改制為臺灣菸酒股份有限公司
      ，下稱菸酒公司）所產製米酒之價格，本件遭查獲物既未
      意圖偽裝為菸酒公司所產製者以求取暴利，被告自不可逾
      越法律明文而逕行加計菸酒公司產製米酒之應徵稅額每公
      升185 元以計算罰鍰。又被告亦無證據可證遭查獲之私酒
      於查獲時每公升之現值為215.8 元，自不應以此為計算。
    3.菸酒管理法第46條既明文以「查獲物查獲時現值」作為科
      處罰鍰之標準，被告自應受其拘束，又本件遭查獲物為私
      酒，而應以私酒之現值作為計算罰鍰之標準，惟查作業要
      點並無法律之授權，且逾越法定之裁量範圍，依行政程序
      法第4 條、第5 條及第10條規定自應認屬無效。
  (二)被告主張之理由：
    1.查原告未經許可產製及持有私酒違章事證明確，有被告現
      場處理紀錄表、扣押物收據、責付保管書、照片及平鎮分
      局調查筆錄等資料可供佐證；原告並於96年2 月12日至被
      告接受訪談時亦坦承不諱，並於同年3 月7 日提供其釀造
      米酒生產成本概略分析表予被告。按原告所私釀之酒品數
      量業已超過財政部93年7 月1 日台財庫字第09303509840
      號公告規定100 公升之限量，為違反菸酒管理法之行政罰
      案件。查其產製之違法私酒1,612 公升係為米酒成品，依
      據菸酒稅法第8 條規定，92年起每公升之應徵稅額為185
      元，復依作業要點第46點規定，查獲私酒現值之計算，原
      則上應不低於有關該私酒產製及銷售之各種成本及費用，
      包含應負擔之各種稅費。被告依原告提供其釀造米酒生產
      成本概略分析表計算含應負擔稅費之查獲現值為347,870
      元｛每公升生產成本：（50/1.5）×【1-（10%+5%）/2】
      ＝30.8元；查獲現值：1,612 （數量）×【185 （稅額）
      +30.8 （成本及費用）】=347,870元｝。因查獲現值超過
      10萬元，依作業要點第45點第1 款規定，即應處以查獲現
      值加計10萬元之罰鍰，則本件應裁罰之罰鍰為447,870 元
      。原告所稱據以處罰之現值應以私酒之市價為基準，核與
      作業要點不符，不足採據。
    2.查「本法所稱主管機關：在中央為財政部；在直轄市為直
      轄市政府；在縣（市）為縣（市）政府。」為菸酒管理法
      第2 條規定。又為執行菸酒稽查及取締業務，財政部於90
      年1 月20日以台財庫第0000000000號核定作業要點，復以
      93年7 月1 日台財庫中字第09303909740 號函修正發布，
      並自同年7 月1 日施行，依行政程序法第159 條及第161
      條規定，自有拘束訂定機關、其下級機關及屬官之效力。
      復按菸酒管理法第46條第1 項前段規定：「產製私菸、私
      酒者，處新臺幣10萬元以上100 萬元以下罰鍰。」原告未
      經許可釀製私酒之行政罰案件，其裁罰參考基準及查獲違
      規菸酒現值之計算，作業要點第45點第1 款及第46點有明
      文規範。被告據以計算裁罰參考基準金額為447,870 元，
      並審酌原告違章情節及經濟能力，依作業要點第45點但書
      並比照行政罰法第18條第3 項規定，於菸酒管理法第46條
      規定裁罰額度範圍，酌情減輕裁處原告罰鍰為223,935 元
      整，並依菸酒管理法第58條規定沒入扣案之私釀米酒1,61
      2 公升、製酒機具1 組及持有之櫻桃酒10公升（米酒半成
      品3,060 公升因有繼續發酵之慮已於查獲日當場加鹽銷毀
      ），被告依法處分，並無不合。
    理  由
一、按「本法所稱主管機關：在中央為財政部；在直轄市為直轄
    市政府；在縣（市）為縣（市）政府。」「本法所稱私菸、
    私酒，指未經許可產製或輸入之菸酒。」「產製私菸、私酒
    者，處新臺幣10萬元以上100 萬元以下罰鍰。但查獲物查獲
    時現值超過100 萬元者，處查獲物查獲時現值1 倍以上5 倍
    以下罰鍰。產製私菸、私酒未逾一定數量且供自用者，不罰
    。前項所稱之一定數量，由中央主管機關公告之。．．．」
    「依本法查獲之私菸、私酒、劣菸、劣酒與供製私菸、私酒
    之原料、器具及酒類容器，沒收或沒入之。」為菸酒管理法
    第2 條、第6 條、第46條及第58條所明定。次按「酒之課稅
    項目及應徵稅額如下︰‧‧‧四、米酒︰每公升稅額逐年調
    整徵收如下︰‧‧‧（四）民國92年起︰新台幣185 元。」
    「裁處罰鍰，應審酌違反行政法上義務行為應受責難程度，
    所生影響及因違反行政法上義務所得之利益，並得考量受處
    罰者之資力。‧‧‧依本法規定減輕處罰時‧‧‧裁處之罰
    鍰不得低於法定罰鍰最低額之二分之一‧‧‧」為菸酒稅法
    第8 條第4 款及行政罰法第18條所規定。而財政部93年7 月
    1 日台財庫字第09303509840 號函釋：「產製私菸、私酒未
    逾一定數量且供自用者，不罰。所稱『一定數量』如下：‧
    ‧‧二、產製私酒之成品及半成品合計每戶100 公升。」另
    依財政部93年7 月1 日修正發布之作業要點第45點第1 款規
    定：「違反本法之行政罰案件，其裁罰參考基準如下。但違
    法情節重大或較輕者，仍得酌情加重或減輕其罰：（一）依
    本法第46條第1 項前段規定裁罰之案件，第1 次查獲者，除
    查獲現值未達新臺幣10萬元者，處以新臺幣10萬元之罰鍰外
    ，查獲現值超過新臺幣10萬元者，處以查獲現值加計新臺幣
    10萬元之罰鍰，最高處以新臺幣100 萬元罰鍰‧‧‧」第46
    點規定：「前點所稱『現值』係指查獲時，該項違規菸酒當
    地同時期之市場價格，其原則上應不低於有關該菸酒產製及
    銷售之各種成本及費用（含應負擔之各種稅費）。」
二、如事實概要欄所載之事實，有平鎮分局95年12月27日平警分
    刑字第0956004803號函、查獲違法嫌疑菸酒案件現場處理紀
    錄表、扣押物收據、責付保管書、原告95年12月26日調查筆
    錄、96年2 月12日訪談筆錄、96年3 月7 日提出之米酒生產
    成本概略分析表等件影本及現場照片可稽（見本院卷第47-5
    8 頁，原處分卷第42-49 頁），且為原告所不爭執，堪認為
    真實。是被告以原告私釀之酒品數量已超過財政部公告規定
    100 公升之限量，應依法處罰；乃依原告提供其釀造米酒生
    產成本概略分析表計算含應負擔稅費（每公升應徵稅額185
    元）之查獲現值為347,870 元，因查獲現值超過10萬元，加
    計10萬元之罰鍰，核計本件應裁罰之罰鍰為447,870 元；另
    審酌原告係初犯，產製之私酒尚未出售圖利，且年近七旬無
    業，生活艱困等違章情節及經濟能力，減半裁處原告罰鍰22
    3,935 元，並將扣案之私酒及製酒機具沒入，訴願決定予以
    維持，揆諸首開規定，並無不合。
三、原告雖主張查獲物之現值不應將負擔稅費加計在內，被告依
    作業要點之規定核計本件查獲私酒之現值，並據以處罰原告
    於法有違云云。惟查被告係依菸酒管理法第46條規定，在法
    定額數範圍內對原告為科處罰鍰。至於所謂查獲物查獲時現
    值，應係指當地同時期該項菸酒之市場價格，其原則上應不
    低於有關該菸酒產製及銷售之各種成本及費用（含應負擔之
    各種稅費），並不因其於產製、出廠、銷售等不同階段而異
    ，亦即不以該違規菸酒是否已繳納菸酒稅而定其裁罰基準之
    現值，否則將會產生未依法繳納稅者反而因現值低（因不含
    菸酒稅），所處罰鍰低於依法繳稅者（因含菸酒稅，現值高
    ）之不合理情形。是作業要點之規定核與菸酒管理法規範意
    旨無違且未增加法律所無之限制，被告自得據以核計本件查
    獲私酒之現值，原告主張無可採。從而原處分及訴願決定均
    無違誤，原告徒執前詞訴請撤銷，為無理由，應予駁回。
四、兩造其餘陳述於判決結果不生影響，無庸一一論列，併予敘
    明。
據上論結，本件原告之訴為無理由，爰依行政訴訟法第98條第1
項前段，判決如主文。
中    華    民    國    97    年     4    月   10     日
                    臺北高等行政法院第三庭
                              審判長法  官  姜  素  娥
                                    法  官  曹  瑞  卿
                                    法  官  楊  莉  莉
上為正本係照原本作成。
如不服本判決，應於送達後20日內，向本院提出上訴狀並表明上
訴理由，如於本判決宣示後送達前提起上訴者，應於判決送達後
20日內補提上訴理由書（須按他造人數附繕本）。
中    華    民    國    97    年     4    月   10     日
                                    書記官  林  俞  文


司法院資訊處製作；財團法人民間司法改革基金會備份。
